【裁判字號】    99,訴,320
【裁判日期】    990629
【裁判案由】    清償債務
【裁判全文】
臺灣嘉義地方法院民事判決               99年度訴字第320號
原      告  國防部
法定代理人  甲○○
訴訟代理人  陳君漢律師
被      告  行政院國軍退除役官兵輔導委員會嘉義榮民服務處
            即劉長林之遺產管理人
法定代理人  乙○○
訴訟代理人  丙○○
上列當事人間清償債務事件，本院於民國99年6 月8 日言詞辯論
終結，判決如下：
    主  文
被告應於管理劉長林之遺產範圍內給付原告新台幣陸拾柒萬元，
及自民國九十九年四月七日起至清償日止，按年息百分之五計算
之利息。
訴訟費用由被告負擔。
本判決於原告以新臺幣貳拾貳萬元為被告供擔保後，得假執行。
    事實及理由：
一、原告方面：
  (一)聲明：如主文第1 項所示，及為以供擔保為條件之假執行宣
    告。
  (二)陳述：
    1.緣原告執行國軍老舊眷村改建職務，訴外人劉長林則為列
      管有案之原眷戶，並於94年間向原告申請購買門牌號碼嘉
      義市○○街29號3 樓之改建眷宅（下稱系爭房屋）。系爭
      房屋房地總價款為新台幣（下同）338 萬2,380 元整，其
      中總價百分之80由國軍老舊眷村改建基金負擔，原眷戶則
      負擔其餘百分之20，並於94年4 月25日與劉長林簽訂系爭
      房屋之買賣契約。依該契約第5 條約定，劉長林申購系爭
      房屋應繳納自行負擔款項67萬元，惟劉長林於95年1 月22
      日死亡，經查並無繼承人，依退除役官兵死亡無人繼承遺
      產管理辦法第4 條規定，由行政院國軍退除役官兵輔導委
      員會嘉義榮民服務處為其遺產管理人。而系爭房屋於95年
      3 月31日始辦理第一次登記，並於95年8 月8 日移轉登記
      所有權人為劉長林，管理者則為行政院國軍退除役官兵輔
      導委員會嘉義榮民服務處。是以，被告為劉長林之遺產管
      理人，原告自得依法向被告請求給付劉長林依約應負擔系
      爭房屋之自備款67萬元。
    2.按買受人對於出賣人有交付約定價金及受領標的物之義務
      ，為民法第367 條所明定，劉長林生前與原告簽訂契約，
      就其應負擔之買賣價金，自應依系爭契約第5 條約定給付
      。被告既為劉長林之遺產管理人，依據民法第1179條第1
      項第4 款之規定，自應清償繼承人生前所遺未清償之債務
      。爰依民法第367 條規定，聲明：(1)被告應給付原告67萬
      元，及自99年4 月7 日起至清償日止，按年息百分之5 計
      算之利息。(2)訴訟費用由被告負擔。(3)原告願供擔保，請
      准宣告假執行。
  (三)證據：提出系爭房地買賣契約書、劉長林戶籍謄本、系爭土
    地建物登記謄本各1 份。
二、被告則以：劉長林於95年1 月22日亡故後，被告已依法聲請
    法院裁定依公示催告程序，催告劉長林之繼承人、債權人、
    受遺贈人，於所定期限內出面承認繼承、報明債權或為願受
    遺贈與否之表示，被告既然未於期間內報明債權，僅得就劉
    長林之賸餘遺產行使權利。又，劉長林於大陸地區之繼承人
    劉淑芬於95年4 月11日以書面向鈞院為繼承之表示，經鈞院
    以95年4 月17日嘉院龍民清95聲繼字第7 號函文准許在案，
    被告乃於98年6 月23日交付劉長林遺產共480,893 元予劉淑
    芬之代理人姚大偉收受，故劉長林現已無任何賸餘遺產等語
    置辯。並聲明：(1)駁回原告之訴。(2)訴訟費用由原告負擔。
三、本院之判斷：
  (一)按現役軍人或退除役官兵死亡而無繼承人，繼承人有無不明
    或繼承人因故不能管理遺產者，由主管機關管理遺產。前揭
    遺產管理辦法，由國防部及行政院國軍退除役官兵輔導委員
    會分別擬定，報請行政院核定後發布之，台灣地區與大陸地
    區人民關係條例（以下簡稱兩岸人民關係條例）第68條第1
    項、第3 項定有明文。遺產管理人對亡故退除役官兵之遺產
    ，應詳予清查並妥慎處理，退除役官兵死亡無人繼承遺產管
    理辦法第5 條亦定有明文。惟對於遺產管理人應如何執行職
    務，並無特別規定，自應適用民法之相關規定辦理。
  (二)次按，依民法第1178條所定搜索繼承人之公示催告期間內，
    有繼承人承認繼承時，遺產管理人在繼承人承認繼承前所為
    之職務上行為視為繼承人之代理，此為同法第1184條所規定
    ，是繼承開始時，繼承人有無不明，但於繼承人承認繼承時
    ，其管理人之權限即行消滅，應即將所管理之遺產，依民法
    第1179條第1 項第5 款移交於該承認繼承之繼承人（參見司
    法院72年秘台廳一字第1369號函）。惟退除役官兵死亡，僅
    大陸地區有人繼承者，雖亦有前開規定之適用，然尚須檢視
    有無兩岸人民關係條例第68條第1 項所定「繼承人因故不能
    管理遺產」之情形，始足當之。按同條例第10條第1 項規定
    「大陸地區人民非經主管機關許可不得進入臺灣地區」，而
    大陸地區人民進入臺灣地區許可辦法，亦無大陸地區人民來
    台處理遺產之相關許可事由。且綜觀同法第66條到第69條全
    盤意旨，有關遺產管理人之設置，即在達成大陸地區繼承人
    依法繼承財產200 萬元限額之目的，避免任由繼承人委託第
    三人管理，造成逾限繼承之情事。再者，被繼承人僅遺留不
    動產情形，大陸地區繼承人，因無法取得不動產物權，仍須
    由臺灣地區遺產管理人處分變賣，始得依法繼承應得數額。
    。故依前述兩岸人民關係條例規定意旨，當有大陸地區人民
    於搜索繼承人之公示催告期間內承認繼承時，主管機關之法
    定遺產管理人權限並非當然即行消滅，而須視個案情形為不
    同處理，故倘有上開情事，則不過係將法定管理遺產事由從
    「繼承人有無不明」變更為「繼承人因故不能管理遺產」，
    其法定遺產管理人權限不受影響。從而，本件被繼承人劉長
    林既然僅有大陸地區人民劉淑芬承認繼承，且其至少留有請
    求於告移轉臺灣地區不動產即上揭嘉義市○○街29號3 樓區
    分所有建物及坐落基地嘉義市○○段62地號土地所有權之債
    權（詳後述），承前揭論述，主管機關之法定遺產管理人權
    限應不受影響，原告以劉長林之遺產管理人之為被告請求給
    付買賣價金，自具當事人適格。
  (三)又按，行政院國軍退除役官兵輔導委員會組織條例第16條規
    定：「本會因業務需要，得設各種附屬事業機構；其組織由
    會擬訂，報請行政院核定之。」行政院國軍退除役官兵輔導
    委員會（下稱退輔會）依此規定，發布「行政院國軍退除役
    官兵輔導委員會榮民服務處組織規程」，並據以於各地區設
    置榮民服務處，掌理榮民就養等事項，有獨立之人事編制、
    歲計、會計、統計，是行政院國軍退除役官兵輔導委員會嘉
    義榮民服務處屬政府機關，而非退輔會之內部單位，具有訴
    訟上之當事人能力，是法令所定劉長林法定遺產管理人之主
    管機關應為被告行政院國軍退除役官兵輔導委員會嘉義榮民
    服務處無誤，均合先敘明。
  (四)經查，原告主張劉長林於94年4 月25日與原告訂立系爭房屋
    土地買賣契約，總價金3,380,850 元，扣除以國軍老舊眷村
    改建基金輔助其中80％購宅價款之後，劉長林已於95年1 月
    22日死亡，以被告為其遺產管理人，而劉長林依系爭房屋土
    地買賣契約應給付原告之自行負擔屋款676,170 元迄今尚未
    給付等情，為被告所不爭執，並有原告提出之系爭房地買賣
    契約書、劉長林戶籍謄本、系爭土地建物登記謄本等件在卷
    可稽（見本院卷第74頁正面至79頁背面），可以認定。又，
    劉長林死亡後，被告已依法聲請本院裁定依公示催告程序催
    告劉長林之繼承人、債權人及受遺贈人於期間內出面承認繼
    承、報明債權或為願受遺贈與否之表示；原告本件於99年1
    月5 日依督促程序聲請本院核發支付命令之時，已逾前揭報
    名債權期限，故僅得就劉長林賸餘遺產行使權利；又劉長林
    大陸地區之繼承人即其女劉淑芬已於95年4 月11日依兩岸關
    係條例相關規定以書面向本院法為繼承之表示，經本院准許
    後，被告已於98年6 月24日以交付票面金額480,893 元、票
    號BE0000000 號之國庫機關專戶存款支票予劉淑芬代理人姚
    大偉之方式移交遺產等情，亦有被告提出之本院95年度家催
    字第17號民事裁定、95年4 月24日本院民事裁定確定證明書
    、請領遺產申請表、親屬系統表、財團法人海峽交流基金會
    證明、中華人民共和國遼寧省瀋陽市第一公證處（2008）瀋
    一證字第15850 號公證書、（2009）瀋一證字第5936號親屬
    關係公證書、劉淑芬書立之委託書、姚大偉書立之切結書、
    被告遺產收支查詢作業表、姚大偉98年6 月24日書立之支票
    領據、支票正面影本、保證書等件可考（見本院卷第30至31
    頁、第34至50頁），亦可信為真實。被告雖以：原告已逾公
    示催告所定報明債權期限，僅得就劉長林之賸餘遺產行使權
    利，但劉長林已無賸餘遺產等語抗辯。但劉長林係於94年4
    月25日與原告簽訂系爭房屋土地買賣契約，依該契約，劉長
    林本有權請求原告移轉系爭房屋、土地所有權予之，雖依系
    爭土地建物登記謄本所示，原告係於95年8 月8 日即劉長林
    死亡後始向地政主管機關辦理相關所有權移轉登記，致該等
    所有權移轉行為因受讓人劉長林已經死亡而無效，但仍無礙
    於劉長林生前依系爭房地買賣契約已取得之前開債權。是被
    告前開有關劉長林已無賸餘遺產之辯解，即無可取。
  (五)據上，劉長林依系爭買賣契約所應給付於原告之買賣價金尚
    有676,170 元未為給付，則原告本於買賣關係，請求被告給
    付原告67萬元，及自99年4 月7 日（即支付命令送達翌日）
    起至清償日止，按年息百分之5 計算之利息，於被告所管理
    劉長林之遺產範圍內，為有理由，應予准許。
四、本判決原告陳明願供擔保請准宣告假執行，核無不合，爰酌
    定相當之擔保金額，予以准許。
五、據上論結，本件原告之訴為有理由，爰依民事訴訟法第78
    條、第390 條第2 項，判決如主文。
中    華    民    國    99    年    6     月    29    日
                  民二庭法  官  陳思睿
以上正本係照原本作成
如對本判決上訴須於判決送達後20日內向本院提出上訴狀
中    華    民    國    99    年    6     月    29    日
                        書記官  張富

司法院資訊處製作；財團法人民間司法改革基金會備份。
